【裁判字號】    92,上訴,1544
【裁判日期】    920723
【裁判案由】    偽造文書
【裁判全文】
臺灣高等法院刑事判決                          九十二年度上訴字第一五四四號
    上  訴  人
    即  被  告  乙○○
右上訴人因偽造文書案件，不服臺灣板橋地方法院九十一年度訴字第一七八三號，中
華民國九十二年四月九日第一審判決（起訴案號：臺灣板橋地方法院檢察署九十一年
度偵字第一二四七八號）提起上訴，本院判決如左：
    主  文
上訴駁回。
    事  實
一、乙○○曾於民國（下同）八十八年二月十一日，偽造「林秋夫」、「陳秋藤」名
    義之民事起訴狀及民事委任狀，持向原審法院板橋簡易庭提起民事訴訟（八十八
    年度板小調字第四三號），訴請吳江時返還借款新台幣（下同）七萬元，嗣八十
    八年六月二十三日，復偽造「林秋夫」、「陳秋藤」名義之民事委任狀，以林秋
    夫、陳秋藤與其為共同聲請人，聲請原審法院執行吳江時之財產，其後又持該偽
    造民事委任狀向原審法院民事執行處行使，以補正林秋夫、陳秋藤與其同為共同
    聲請人等行使偽造私文書罪，經臺灣板橋地方法院判處有期徒刑三月確定，於八
    十九年九月二十日執行完畢。
二、乙○○於前案執行完畢後，猶不知悛悔，因認甲○○無權占有陳秋藤、林秋夫、
    林先進等及其共有坐落臺北縣永和市○○段第0000－0000地號土地，明
    知其胞兄陳秋藤（從母姓）未同意或授權其對甲○○提起不當得利（相當租金之
    利益）及侵權行為損害賠償請求之訴訟，且未委任其為訴訟代理人，竟基於概括
    之犯意，於不詳時地，委由不知情之不詳店舖偽刻「陳秋藤」之印章一顆，先後
    於(一)九十年九月十九日，在不詳地點，偽造「陳秋藤」之署押一枚並蓋用前開印
    章（印文一枚）於民事起訴狀、委任狀各個具狀人欄位內，佯以陳秋藤為共同原
    告並同意委任其為訴訟代理人，旋於同日持向臺灣板橋地方法院行使，對於甲○
    ○提起不當得利（相當租金之利益）及侵權行為損害賠償請求等民事訴訟（臺灣
    板橋地方法院九十年度重訴第六三四號）。(二)前開訴訟事件進行中，乙○○復基
    於概括之犯意，在不詳地點，蓋用前開印章（印文一枚）於九十一年三月一日民
    事答辯狀具狀人「陳秋藤」欄位內，佯以陳秋藤為共同原告及其為訴訟代理人，
    於前開民事事件持向臺灣板橋地方法院行使，足以生損害於陳秋藤、甲○○及法
    院對於民事案件審判之正確性。
二、案經甲○○訴由臺灣板橋地方法院檢察署檢察官偵查起訴。
    理  由
一、訊據被告乙○○固坦承在前開民事起訴狀、委任狀之具狀人欄位內簽署「陳秋藤
    」之署押，並將該簽署「陳秋藤」署押之民事起訴狀、委任狀及蓋用「陳秋藤」
    印文之答辯狀先後提出於原審行使等情不諱，惟矢口否認有行使或偽造私文書之
    犯行，辯稱：伊係將起訴狀、委任狀寫好並簽署「陳秋藤」之署押後，交由胞姐
    翁林月鶴轉交陳秋藤蓋章，再由翁林月鶴拿給伊，是雖由伊簽名，但係經陳秋藤
    同意並蓋章，至九十一年三月一日的訴狀，係伊打好後交給陳秋藤看，經由陳秋
    藤同意並蓋章，伊始送至法院，而翁林月鶴庭訊當天係因人不舒服，且年紀大，
    始否認上情，另伊在偵查中曾與陳秋藤對質，但陳秋藤有資料不提出，伊等間實
    有誤會云云。惟查：
(一)右揭事實，業經告訴人甲○○指訴綦詳，並經證人即被告之兄陳秋藤於偵查中供
    稱：「（有經你同意提起民事訴訟、強制執行）沒有。（你有委任被告提起訴訟
    、強制執行）沒有。（提示八八年重訴五０八號、九０年重訴六三四號卷，你有
    同意乙○○刻印章）沒有。（有委託乙○○提起民事、強制執行）沒有。（提示
    九十一年三月一日答辯狀之簽名，是否為你所簽）我不知道，我也沒有授權給乙
    ○○」等語（見九十年度發查字第一七五五號卷第二一頁背面、第四八頁及九十
    一年度偵字第一二四七八號偵查卷第八頁背面），及證人翁林月鶴於原審調查時
    供證稱：「（被告問證人：我要請教證人委任狀是否我寫好你交給他，請他轉交
    給陳秋藤．．．看，陳秋藤．．．蓋好印章再把委任狀交給證人，由證人轉交給
    我）沒有這回事．．．（你是否有拿委託書給乙○○）沒有。」等語（見原審卷
    第八十九、九十頁及第一０七、一０八頁），足認被告所辯上情不實，不足採信
    。況被告於偵查中供稱：「（九十一年三月一日答辯狀）狀紙上的章是我蓋的。
    （是否經同意）本件是證人（指翁林月鶴）拿（陳秋）藤的印章給我蓋，是在起
    訴之前給我的」云云（見偵查卷第九頁正面），嗣於原審改稱：「（對於九十一
    年三月一日民事答辯狀上面陳秋藤的印文是哪裡來的，提示並告以要旨）公文是
    我打，我拿給陳秋藤看，他說可以我才寄過來，上面的印文是陳秋藤自己蓋的，
    當時我跟陳秋藤、翁林月鶴都在場」云云（見原審一百二十一頁），前後不一其
    詞，更見情虛。
(二)被告因甲○○無權占有陳秋藤、林秋夫、林先進及其共有坐落臺北縣永和市○○
    段第0000－0000地號土地，乃於九十年九月十九日，將陳秋藤具名為共
    同原告，向被告甲○○行使不當得利返還請求權、侵權行為損害賠償請求權之民
    事起訴狀及陳秋藤具名委任被告為該民事訴訟事件訴訟代理人之民事委任狀各一
    份，向原審法院提起民事訴訟（本院九十年度重訴字第六三四號事件），該民事
    起訴狀及民事委任狀之具狀人欄位處，均有「陳秋藤」名義之署押簽名及印文各
    一枚，嗣被告於九十一年三月一日十四時三十一分許，在原審法院民事第四法庭
    進行言詞辯論時，提出陳秋藤具名為共同具狀人之九十一年三月一日民事答辯狀
    ，該答辯狀內之「具狀人陳秋藤」印刷體文字欄位項下，有「陳秋藤」名義之印
    文一枚等事實，為被告供認在卷，並有九十年九月十九日民事起訴狀影本、同日
    民事委任狀影本及九十一年三月一日民事答辯狀影本各一份在卷可稽。本件事證
    明確，被告犯行洵堪認定。
二、告訴人雖具狀指稱：被告於八十八年七月三十一日起至八十九年三月二日止，在
    未得陳秋藤、林秋夫之同意下，於不詳時地委由不知情之不詳店舖偽刻「陳秋藤
    」、「林秋夫」之印章二顆，並先後於不詳時地，偽造「陳秋藤」、「林秋夫」
    之署押並蓋用前開印章於民事起訴狀等文件之具狀人及委任人欄位內，佯以陳秋
    藤、林秋夫為共同原告並同意委任其為訴訟代理人，持向臺灣板橋地方法院行使
    ，對甲○○提起臺灣板橋地方法院八十八年度板簡調字第一九七號及八十八年度
    重訴字第五０八號等民事事件，因認被告此等部分行為亦涉犯行使偽造私文書（
    含偽造私文書）罪嫌等語。惟按案件曾經判決確定者，應諭知免訴之判決，刑事
    訴訟法第三百零二條第一款定有明文。又案件曾經判決確定者，應為免訴之判決
    ，此項原則關於實質上一罪或裁判上一罪，均有其適用。連續犯係裁判上一罪，
    其一部犯罪事實曾經判決確定者，其效力當然及於全部，故檢察官復將其他部分
    重行起訴，亦應諭知免訴之判決（最高法院四十九年台非字第二０號判例足資參
    照）。經查：被告曾於八十八年二月十一日，未徵得陳秋藤、林秋夫之同意，於
    不詳時地委由不知情之不詳店舖偽刻「陳秋藤」、「林秋夫」之印章二顆，並先
    後於不詳時間、地點，偽造「陳秋藤」、「林秋夫」之署押並蓋用前開印章於民
    事起訴狀等文件之具狀人及委任人欄位內，佯以陳秋藤、林秋夫為共同原告並同
    意委任其為訴訟代理人，持向臺灣板橋地方法院行使，訴請吳江時返還借款七萬
    元（八十八年度板小調字第四三號），嗣前開民事案件於八十八年三月十八日達
    成調解，被告於八十八年五月二十四日以個人為具狀人名義向原審法院民事執行
    處具狀聲請強制執行（八十八年度執字第九九七五號），八十八年六月二十三日
    ，被告復承前之概括犯意，偽造「林秋夫」、「陳秋藤」名義之民事委任狀，以
    林秋夫、陳秋藤與其為共同聲請人，聲請原審法院執行吳江時之財產，當時被告
    並持該偽造民事委任狀向原審法院民事執行處行使，補正林秋夫、陳秋藤與其同
    為共同聲請人等行使偽造私文書之犯行，業經原審法院於八十九年四月十一日以
    八十九年度訴字第三九三號判決判處被告有期徒刑三月，嗣於八十九年五月八日
    確定，有本院調取之前開卷宗及判決為憑，而告訴人指訴之前開行使偽造私文書
    犯行，與前開確定案件之犯罪時間緊接，且均係在未得被害人之同意下，於不詳
    時地委由不知情之不詳店舖偽刻被害人之印章，再偽造被害人之署押並蓋用前開
    盜刻之印章，持以向法院提起訴訟，手段相若，犯罪構成要件亦屬相同，顯係基
    於概括之犯意反覆為之，為連續犯，自具有裁判上之一罪關係，是以同一案件既
    經裁判確定，本件告訴人指訴之前開行使偽造私文書犯行，已為前開確定判決之
    既判力所及，本院自無從為實體審理，附此敘明。
三、告訴人固另具狀指稱：被告在原審八十八年度重訴字第五０八號民事事件中，分
    別於八十九年五月三日、八十九年六月五日、八十九年八月七日、八十九年八月
    三十一日，偽造「陳秋藤」、「林秋夫」名義之送達證書、民事聲請狀，及在原
    審九十年度重訴字第六三四號民事事件中，分別於九十年九月十九日、九十年十
    月十一日、九十一年一月二日、九十一年一月十八日、九十一年二月二十日、九
    十一年三月六日，偽造「陳秋藤」名義之繼承系統表、送達證書，持交法院行使
    ，因認被告此部分亦涉犯刑法第二百十六條第二百十條之行使偽造私文書罪嫌云
    云。惟按刑法第二百十條偽造文書罪之成立，以無制作權而擅自制作為必要，又
    偽造必係冒用或捏造他人名義而制作文書，如以自己名義制作文書，或自己本有
    制作權，縱有不實之記載，或其所制作之內容虛偽，除有特別規定者外，要難論
    以該罪。經查：告訴人所指之上揭文書，除部分送達證書係因寄存送達，無任何
    人在其上簽名表示收受之意思，要無偽造私文書之可言外，其餘文書之製作名義
    人皆僅有被告名義，即係被告以自己名義簽名、蓋印於其上，並未有「陳秋藤」
    或「林秋夫」名義之簽名署押或印文在其上，有各該送達證書影本、民事聲請狀
    影本附卷為證，難認被告係冒用或捏造他人名義而制作文書，揆諸前揭說明，要
    與偽造私文書或行使偽造私文書罪之構成要件不符，告訴人代理人指稱被告此等
    行為亦成立行使偽造私文書罪，顯有誤會，併此敘明。
四、被告乙○○偽造「陳秋藤」之印章，蓋用於民事起訴狀、委任狀及答辯，並偽造
    「陳秋藤」之署押，用以表示陳秋藤為共同原告並同意委任其為訴訟代理人，持
    向臺灣板橋地方法院行使，對於甲○○提起民事訴訟，均已足以生損害於陳秋藤
    、甲○○及臺灣板橋地方法院對於民事案件審判之正確性。是核被告所為，係犯
    刑法第二百十六條之行使同法第二百十條之偽造私文書罪。被告利用不知情之店
    舖偽刻印章，為間接正犯。偽造印章，為偽造私文書之階段行為，偽造印文，為
    偽造私文書之一部，均無庸論擬。偽造私文書後復持以行使，偽造之低度行為為
    行使之高度行為所吸收，亦不另論罪。被告先後多次行使偽造私文書犯行，時間
    緊接，手段相若，犯罪構成要件相同，顯係基於概括之犯意反覆為之，應依連續
    犯之規定論以一罪，並加重其刑。被告於九十年九月十九日行使偽造起訴狀、委
    任狀，雖同次行使之文書有二件，惟被偽造名義人皆為陳秋藤一人，被告前揭二
    次行使偽造私文書犯行，皆各僅成立一罪，而非想像競合犯。查被告曾於八十九
    年間因行使偽造私文書罪，經臺灣板橋地方法院判處有期徒刑三月確定，於八十
    九年九月二十日執行完畢，有本院被告全國前案紀錄表一份在卷可按，於五年之
    內再犯有期徒刑以上之本罪，為累犯，應依刑法第四十七條之規定，遞加重其刑
    。被告偽造「陳秋藤」印章之犯行雖未據起訴，惟此部分為前開論罪科刑部分之
    部分行為，二者間有實質上一罪之關係，本院自應併予審理。
五、原審基於前述理由，因依刑法第五十六條、第二百十六條、第二百十條、第四十
    七條、第四十一條第一項前段，罰金罰鍰提高標準條例第一條前段、第二條各規
    定，於審酌被告於前案經判決有罪確定並執行完畢後，再為同類犯行，本案偵審
    中又否認犯罪，不具悔意，原不宜寬縱，惟因提起前開訴訟之目的，係欲向告訴
    人求償，且其確為上述土地之共有人，對該土地亦有部分權利，其與陳秋藤間又
    有兄弟關係，及原審法院九十年度重訴字第六三四號事件原告陳秋藤部分業經撤
    回，未經判決，有該訴訟事件第一審判決一份在卷可證，對於偽造陳秋藤名義文
    書部分，被告未實際得利等一切情狀，量處有期徒刑六月，並諭知如易科罰金，
    以三佰元折算一日。暨以偽造如附表所示之印章一顆，雖未扣案，但均不能證明
    已滅失不存在，是該印章一顆、印文三枚及如附表所示之「陳秋藤」署押二枚，
    均應依刑法第二百十九條之規定宣告沒收。核其認事用法，俱無違誤，量刑亦甚
    允洽。被告上訴意旨，仍執陳詞，否認犯罪，為無理由，應予駁回。
六、公訴意旨另以：被告於九十一年三月一日之民事答辯狀內，亦有偽造陳秋藤署押
    ，因認此部分亦涉有偽造署押犯行云云。惟查：前開九十一年三月一日民事答辯
    狀之具狀人欄位，僅在「具狀人陳秋藤」印刷體文字下有一枚「陳秋藤」名義之
    印文，餘狀內並無任何「陳秋藤」名義之簽名署押，有該紙民事答辯狀影本在卷
    為憑，至該狀內當事人欄及具狀人欄固有印刷體文字「陳秋藤」三字，但僅在識
    別起訴之原告為何人，並非以該「陳秋藤」簽名之意思而為之，應不生偽造署押
    之問題。此外，復查無其他積極證據足資認定被告涉有此部分偽造署押之犯行，
    自屬不能證明被告此部分犯罪，惟因公訴人指此與前開論罪科刑部分，有實質上
    一罪之吸收關係，爰不另為無罪之諭知。
據上論斷，應依刑事訴訟法第三百六十八條，判決如主文。
本案經檢察官李良忠到庭執行職務。
中      華      民      國    九十二    年      七      月    二十三    日
                              臺灣高等法院刑事第六庭
                                  審判長法  官  陳  春  秋
                                        法  官  王  麗  莉
                                        法  官  高  明  哲
右正本證明與原本無異。
如不服本判決，應於收受送達後十日內向本院提出上訴書狀，其未敘述上訴之理由者
並得於提起上訴後十日內向本院補提理由書（均須按他造當事人之人數附繕本）。
                                        書記官  李  垂  福
中      華      民      國    九十二    年      七      月    二十四    日
附錄本案論罪科刑法條全文：
刑法第二百十六條：
行使第二百十條至第二百十五條之文書者，依偽造、變造文書或登載不實事項或使登
載不實事項之規定處斷。
刑法第二百十條：
偽造、變造私文書，足以生損害於公眾或他人者，處五年以下有期徒刑。
附表：
(1)「陳秋藤」名義之印章一顆。
(2)九十年九月十九日之民事起訴狀之具狀人欄位內偽造之「陳秋藤」名義之簽名署押
  、印文各一枚。
(3)九十年九月十九日之訴訟代理人民事委任狀之具狀人欄位內偽造之「陳秋藤」名義
  之簽名署押、印文各一枚。
(4)九十一年三月一日之民事答辯狀之具狀人欄位內偽造之「陳秋藤」名義之印文一枚
  。


司法院資訊處製作；財團法人民間司法改革基金會備份。
